【裁判字號】    95,重上更(二),208
【裁判日期】    970220
【裁判案由】    違反貪污治罪條例
【裁判全文】
臺灣高等法院臺南分院刑事判決   95年度重上更(二)字第208號
上  訴  人
即  被  告  己○○
上  訴  人
即  被  告  戊○○
上列2人共同
選任辯護人  趙哲宏律師
            楊淑惠律師
上  訴  人
即  被  告  丁○○  男  56歲.
                    身分證統一.
                    住雲林縣四.
選任辯護人  林俊生律師
上  訴  人
即  被  告  丙○○  男  44歲.
                    身分證統一.
                    住高雄縣梓.
選任辯護人  黃俊仁律師
上  訴  人
即  被  告  甲○    男  61歲.
                    身分證統一.
                    住雲林縣四.
上  訴  人
即  被  告  乙○○  男  36歲.
                    身分證統一.
                    住雲林縣四.
上列2人共同
選任辯護人  蔡碧仲律師
            陳怡禎律師
上列上訴人因違反貪污治罪條例案件，不服臺灣雲林地方法院88
年度訴字第484號中華民國90年4月19日第一審判決（起訴案號：
臺灣雲林地方法院檢察署88年度偵字第5536、5539、5600、5867
號），提起上訴，經最高法院第2次發回更為審理，本院判決如
下：
    主  文
原判決撤銷。
己○○、丁○○共同依據法令從事公務之人員，竊取公有財物，
己○○處有期徒刑拾伍年，褫奪公權伍年，丁○○處有期徒刑貳
年陸月，褫奪公權壹年。共同所得財物新台幣柒佰捌拾捌萬元，
應向己○○、丁○○、戊○○、甲○、乙○○、丙○○連帶追繳
沒收，如全部或一部無法追繳時，以其財產抵償之。
戊○○、甲○、乙○○、丙○○與依據法令從事公務之人員，共
同竊取公有財物。戊○○處有期徒刑拾貳年，褫奪公權年；甲○、乙○○各處有期徒刑拾年，均褫奪公權壹年；丙○○處有期
徒刑貳年陸月，褫奪公權壹年。共同所得財物新台幣柒佰捌拾捌
萬元，應向己○○、丁○○、戊○○、甲○、乙○○、丙○○連
帶追繳沒收，如全部或一部無法追繳時，以其財產抵償之。
    事  實
一、己○○係雲林縣四湖鄉鄉長，綜理四湖鄉公所各項業務；丁○○則為四湖鄉公所建設課技士，負責辦理公共工程之發包
    、驗收等業務，均為依據法令從事公務之人員。緣己○○於
    擔任鄉長之前即民國83年間，已實際掌握四湖鄉境內三條崙
    海水浴場之經營權（名義上經營者為彩藝育樂公司），直至
    87年擔任四湖鄉鄉長時，感受該處海砂豐富，且鄉境內地勢
    低窪處不少，復有各項重大道路建設工程將陸續開工，砂石
    需求甚殷，如予抽取販售必有厚利可圖，惟又不敢冒然抽取
    ，乃思以透過疏浚三條崙海水浴場之閘門淤砂為由，指示承
    辦該管業務之民政課向上級機關雲林縣政府請求准予進行疏
    浚工程，而欲藉合法之疏浚工程掩護其非法盜採國有海砂之
    事實。
二、87年7月初，己○○即指示民政課長吳水河，再由吳水河轉
    知承辦課員李芳玉依旨向雲林縣政府請示准予辦理三條崙海
    水浴場閘門飄砂淤積疏浚工程，經費則由鄉公所自行負擔。
    雲林縣政府觀光課於接獲來文後，依例於同年8月11日函復
    四湖鄉公所應研提「疏浚計畫書」後，再行呈報。李芳玉於
    同年月12日接獲函文後，隨即在公文上簽擬「按規定辦理」
    後呈報己○○，並準備研提疏浚計畫書時，己○○見計畫受
    阻，仍不願放棄，而於同月14日在簽擬函稿上批示「再申覆
    」，並指示吳水河轉告李芳玉再向縣府申覆，要求免提疏浚
    計畫書。李芳玉乃依指示函報縣府以：三條崙海水浴場海堤
    閘門係面臨外海，閘門內外飄砂淤積範圍廣闊，無法實際丈
    量疏浚面積，故規劃疏浚計畫書於事實上恐有困難為由，要
    求免提計畫書，並請求縣政府同意由鄉公所視實際淤積情況
    ，隨時派員清除飄砂。雲林縣政府觀光課於接獲上開函文後
    ，承辦人員即觀光課技佐陳淑華乃逐級呈報課長、建設局長
    、主任祕書以至縣長，經相關人員研商後，為免發生盜採海
    砂弊端，原則上雖同意四湖鄉公所疏浚之請求，惟另加「挖
    掘深度不得低於水閘門出口、施工期間限為2星期及所抽海
    砂不得外運出售」等條件，並於同年10月1日以87年府建觀
    字第8703700314號函復四湖鄉公所。此件公文經送己○○批
    閱後，得知計謀未能得逞，大表不滿，乃指示李芳玉暫緩辦
    理該項工程。故迄88會計年度（即至88年6月30日止）結束
    ，四湖鄉公所就該項工程均未動工。
三、直至88年8月中旬，雨琛工程開發股份有限公司（下簡稱雨
    琛公司）總經理丙○○因該公司承包位於嘉義縣布袋港之抽
    砂工程已經結束，為免機器、人力閒置，經得知四湖鄉公所
    有抽砂疏浚之工程可承作，乃透過綽號「益獅」之蔡清樹介
    紹而認識己○○與其同居人即四湖鄉農會總幹事戊○○，丙○○表明欲承包四湖鄉抽砂工程，己○○眼見四湖鄉境內東
    西向快速公路、西濱快速公路等重大公共工程已陸續開工，
    路基土方需求甚殷，有暴利可圖，乃決定不再理會前開雲林
    縣政府87年10月1日函文中指示「所抽取海砂不得外運出售
    」之意旨，而與戊○○及東洋砂石行負責人甲○及其子乙○○共同謀議，並基於意圖為自己不法之所有之犯意聯絡，由
    己○○及戊○○2人負責假藉辦理「四湖鄉公所疏浚公共造
    產三條崙海水浴場淤積工程」之名義，以遮掩並應付偵查機
    關之取締，甲○、乙○○父子則負責現場海砂之販售。謀議
    既定，己○○即於88年8月20日指示不知情之建設課技士丁○○簽辦僱工疏浚之公文（其重要內容乃所需經費每日約50
    00元，期限6天，計需3萬元，由公共造產科目內支付），於
    取得此簽辦公文後，己○○、戊○○及乙○○旋與丙○○、
    蔡清樹約在三條崙海水浴場販賣部見面會商，同日下午4、5
    時許己○○等人抵達並互相介紹認識後，即由己○○等人帶
    同丙○○至現場察看，旋即返回販賣部討論工程價款，丙○○當場提出每1立方公尺至少需新台幣（下同）35元之價款
    ，始可承作，己○○雖未明確表示意見，惟指示有關疏浚抽
    砂工程細節直接找乙○○商議即可。隔日丙○○再至海水浴
    場察看潮汐情形，於遇見戊○○時，戊○○表示只要抽砂船
    組裝完成，並與鄉公所主辦人員簽定工程合約後即可進行抽
    砂疏浚工程，隨後丙○○即派工開始組裝抽砂船，並同時繕
    打工程契約書（稿）。而在組裝抽砂船期間，丙○○向前來
    海水浴場之戊○○表示要與鄉公所簽定合約，並要求鄉公所
    正式來文指示，戊○○則表示找乙○○簽約即可，以致丙○○誤認乙○○為四湖鄉公所主辦人員。直至同年8月底時，
    丙○○持前開工程契約書（稿）至海水浴場找乙○○簽約時
    ，乙○○對契約第4條付款方式第3項規定「‧‧‧因成本所
    需，雙方須至現場預估米數，乙方（即雨琛公司）可先行預
    支百分之七十米數之金額，甲方須無異議。」之規定無法接
    受，並表示須等所抽取之海砂實際外運出售後，始得計算工
    程款，至此丙○○方知乙○○之實際身分，且本件抽砂工程
    ，雖名為疏浚，實與盜採無異。惟丙○○因抽砂船業已架設
    完成並開始抽砂，所費不貲，為免血本無歸及圖得抽砂工程
    之利益，一念之差，竟同流合污，與己○○等人基於意圖為
    自己不法之所有之犯意聯絡，參與共同竊取國有海砂之行為
    ，並負責以抽砂船抽取海砂，供甲○、乙○○父子以每1車
    次1600元之價格（即每1車次裝運16立方公尺，每1立方公尺
    單價100元計算，運費另計）販售，而丙○○則每1立方公尺
    分得35元。
四、己○○等人自88年8月29日開始盜抽海砂以後，因對附近海
    域養殖業者造成損害，且抽砂導進海水浴場岸邊蓄水池內堆
    積，造成蓄水池被填塞，地形地貌嚴重改變，另每日高達數
    百台車次之砂石車往返於浴場週邊附近，干擾附近民眾生活
    ，因此民眾檢舉其不法行徑信函不斷，經台灣雲林地方法院
    檢察署檢察官根據民眾之檢舉，於同年9月23日指揮雲林縣
    警察局刑警隊警員張宗原會同台西分局警員，及雲林縣政府
    建設局水利課河川駐衛隊隊員張嘉瑞前往現場查緝時，己○○及戊○○接獲訊息，隨即趕赴現場，其中己○○明知抽砂
    工程並未實際發包，竟當場謊稱：此為四湖鄉公所以自己經
    費來整治鄉有之公共造產，並色厲內荏抱怨指責：此尚需受
    到有關單位之阻撓等語。且在己○○及戊○○2人到達浴場
    前，並由戊○○先以電話指示丁○○前往現場，雖丁○○此
    時已聽聞盜採情事，深怕惹禍上身，並不樂意前往，惟在戊○○之堅持下身不由己。於至海水浴場販賣部前時，戊○○
    即指示丁○○必須向查緝人員表明此等抽砂行為，係丁○○
    於88年8月20日簽請僱工疏浚所為，迫於當時情勢，丁○○
    不得不依言向現場查緝人員誆稱：現場抽砂行為係鄉公所僱
    工疏浚等語，到場查緝之張宗原、張嘉瑞等人雖覺可疑，惟
    因見鄉長及承辦人員均到場以言詞保證係鄉公所僱工疏浚，
    且因無確切證據，故無功而返。
五、己○○等人見司法機關已著手偵辦其盜採海砂之罪行，光憑
    1份僱工疏浚之簽呈，恐怕紙包不住火，且非長久之計，復
    為繼續盜採海砂，己○○與戊○○乃基於偽造文書之犯意聯
    絡，先由戊○○向丙○○要求準備3家公司參加疏浚工程之
    假比價，並由己○○指示丁○○應配合辦理招標發包，而丁○○明知己○○等人有盜採海砂之不法犯行，渠等事後所為
    疏浚工程之招標發包，無非係為掩飾盜採海砂之不法罪行，
    惟因懾於被告己○○之威勢，竟基於共同竊盜公有財物及偽
    造文書之犯意，予以行政業務上之配合，乃先將戊○○指示
    丙○○提供之「雨琛公司」、「竣達營造工程有限公司」及
    「宇仁有限公司」等3家公司名單列入「四湖鄉公所公共工
    程無不良記錄營造廠商建議名冊」內，呈請己○○佯予同意
    列入後，再通知丙○○以該3家公司參與公開比價而丙○○
    於取得3份參與公開比價標函後，為配合由雨琛公司得標之
    結果，除將雨琛公司之標價填載低於底價外，其餘2家公司
    所填之標價均高於底價19萬元。嗣於88年9月28日四湖鄉公
    所開標結果，果由雨琛公司以唯一低於底價18萬元得標，而
    被告丁○○明知此項工程之開標均為虛偽不實，竟仍予登載
    於其職務上所掌之開標紀錄之公文書上，且繼而於同年10月
    2 日與丙○○簽訂虛偽不實之「三條崙海水浴場海堤閘門疏
    浚飄砂淤積工程」契約書（其主要內容為本工程總價18萬元
    ；工期14日；抽砂數量6400立方公尺；所疏浚之廢土由乙方
    即雨琛公司自行處理），足以生損害於四湖鄉公所辦理該等
    文書之正確性。
六、己○○等人於前開假疏浚工程合約安排就緒後，更肆無忌憚
    地持續盜採海砂。88年10月18日下午2時許，四湖鄉民吳鴻
    展等人在三條崙派出所旁召開記者會，準備揭穿鄉公所以疏
    浚為名，在三條崙海水浴場公共造產範圍內大量抽取海砂，
    危及防風林安全，並有盜採之嫌時，己○○竟偕同戊○○率
    眾趕到現場阻撓，且與吳鴻展等人發生嚴重衝突及扭打，經
    報端披露後，由民眾持剪報向台灣雲林地方法院檢察署告發
    ，經該署檢察官指揮雲林縣調查站派員會同於88年10月26日
    至現場勘驗時，當場查獲受僱於雨琛公司負責操作抽砂船之
    吳長裕、林再發、陳忠義、翁三賢等人，並查扣挖土機5台
    、推土機1台（均責由四湖鄉公所吳得入立據保管）後，持
    續搜證而循線查獲上情。迄88年10月25日止，實際外運出售
    之海砂數量達78800立方公尺，其中販售予根基營造股份有
    限公司台西施工所（承作雲林縣東西向快速公路Ｅ五０一標
    ）14720立方公尺、太平洋建設股份有限公司（承作西濱快
    速公路台西交流道至下崙段新建工程）15712立方公尺，另
    販售予四湖鄉農會3328立方公尺、一般民眾45040立方公尺
    ，做為整地填方之用，總計販售海砂所得為七百八十八萬元
    （78800立方公尺Ｘ100元），而海水浴場岸邊蓄水池內則尚
    堆積有約19250立方公尺之海砂不及外運販售。
七、案經法務部調查局雲林縣調查站移送臺灣雲林地方法院檢察
    署檢察官偵查起訴。
    理  由
甲、程序方面：
一、按筆錄內所載之被告之陳述與錄音或錄影之內容不符者，除
    有前項但書情形外，其不符之部分，不得作為證據，刑事訴
    訟法第100條之1定有明文。經查，被告丁○○於88年11月22
    日調查站該次筆錄（即偵字第5867號卷第102至107頁部分）
    ，經本院前審勘驗錄影結果：其中第104頁調查筆錄部分，
    錄影帶中多為調查員訊問之詞，丁○○並未正面回答如筆錄
    所載：當時我已聽說二條崙海水浴場有人在抽砂，可能涉有
    弊端，雖然詳情不清楚，但仍怕與自己有牽連，所以並不樂
    意前往現場處理該事等語。（見本院上更一第535號卷二第
    182頁）。故丁○○88年11月22日之調查筆錄其中第104頁上
    開記載與錄影不符部分，依前開規定，應無證據能力，先予
    說明。
二、按被告以外之人於審判外之陳述，雖不符前4條之規定，而
    經當事人於審判程序同意作為證據，法院審酌該言詞陳述或
    書面陳述作成時之情況，認為適當者，亦得為證據。當事人
    、代理人或辯護人於法院調查證據時，知有第159條第1項不
    得為證據之情形，而未於言詞辯論終結前聲明異議者，視為
    有前項之同意，刑事訴訟法第159條之5定有明文。查證人姚
    進在、李芳玉、陳淑華、廖錦城、張源梓、陳福改、蔡清樹
    、張嘉瑞、張宗原、趙良坤、鄭振華、王志強、王福松、陳
    前地、楊聰明、王崑山、李金池、吳輝霖、張坤能等於調查
    站調查之證述，及其他具傳聞性質之證據方法，公訴人、被
    告等人及其等選任辯護人均同意列入證據方法，且迄言詞辯
    論終結前亦未聲明異議，本院審酌前開證據資料作成時之情
    況，核無違法取證或其他瑕疵，且為證明本件犯罪事實所必
    要之重要關係事項，認為以之作為證據為適當，自得採為本
    案認定事實之證據，亦併敘明。
乙、實體方面：
一、訊據被告己○○、戊○○、丁○○、丙○○、甲○及乙○○
    6人均矢口否認有何犯行。
  (一)被告己○○辯稱：伊原認為海水浴場是屬於雲林縣政府觀光
    課管理，才上簽呈至雲林縣政府觀光課，但實際上與觀光課
    無關，伊向雲林縣政府申請300萬元，後來改作其他用途，
    且伊都是交代主辦人辦理，是分層負責。因為海水浴場的海
    風很大，怕無法完全疏浚飄砂，才暫緩辦理李芳玉簽文該項
    工程，伊都是交給主辦人承辦，對這方面也不懂。丙○○找
    伊時，伊即叫丙○○去找承辦人員云云。
  (二)被告戊○○辯稱：四湖鄉公所的事情伊從來不過問，伊沒有
    指示丁○○提供3家廠商，（警方取締）當時伊坐在己○○
    車上，己○○叫伊打電話請承辦人員到場云云。
  (三)被告丁○○辯稱：伊係認為有需要抽砂疏浚，且依據法令辦
    理發包、比價，是真的有辦理比價，非假比價，若海砂由四
    湖鄉公所處理，尚須經費，所以伊才填載由雨琛公司自行處
    理，伊是參考別的鄉公所的作法云云；於本院前審辯稱：伊
    合法承辦疏浚工程，至於廠商要做非法行為，絕對不會讓承
    辦人員知道，所以如有非法行為，也與伊無關云云。
  (四)被告丙○○辯稱：戊○○叫伊去找乙○○，伊一直以為乙○○是四湖鄉公所人員，他們說要將砂石運出去做排球場，伊
    不知道要將砂石運出販售，本件的確有3家廠商參與投標云
    云；於本院前審辯稱：當時伊只是小公司，都是作人家的下
    包，沒有那麼大的權利同意乙○○拿去賣，伊是以為是公所
    的人要載去做公用云云。
  (五)被告甲○辯稱：東洋砂石行的負責人是伊兒子乙○○，事情
    都是乙○○在處理的，伊不知情云云。
  (六)被告乙○○辯稱：伊從未說伊是四湖鄉公所人員，伊只是購
    買海砂，抽砂不是由伊之砂石行負責云云；於本院前審辯稱
    ：伊與丙○○口頭上約定，伊載多少砂石，就付他多少錢，
    伊也有問丙○○這件有無違法，丙○○說他是合法標到的云
    云。
二、經查：
  (一)被告己○○自87年3月1日起即擔任四湖鄉鄉長職務，住所設
    於雲林縣四湖鄉○○村○○路96號，毗鄰三條崙海水浴場（
    相關位置參見88年度他字第735號卷內附圖）。而屬四湖鄉
    公共造產之三條崙海水浴場，雖係由四湖鄉公所委託彩藝育
    樂有限公司管理（見88年度偵字第5600號卷第116頁公證書
    影本及原審卷附委託管理契約影本），惟據證人姚進在即彩
    藝育樂公司負責人於偵查中證稱：於83年初以802萬元標得
    海水浴場之經營權後，即被迫將該海水浴場交由己○○及其
    太太吳季華等人實際經營，並將海水浴場設於四湖鄉農會之
    帳戶、印章交予吳季華；88年10月30日中午吳季華曾來電要
    求在調查站派員訊問時承認海水浴場確由本人經營，其他均
    不知情等語（見88年度偵字第5600號卷內88年11月1日雲林
    縣調查站筆錄），且本件案發後，雲林縣調查站確曾派員自
    被告己○○之元配吳季華住處查扣有三條崙海水浴場之88年
    4、5月份自來水費收據2紙（附於證物袋），足見證人姚進
    在所述非虛。參以被告己○○自承其閒時常到該海水浴場散
    步，更足見被告己○○與該海水浴場之關係確實非比尋常，
    是己○○辯稱僅由其元配吳季華經營該海水浴場之販賣部云
    云，顯屬避重就輕之詞。又被告己○○與擔任四湖鄉農會總
    幹事之被告戊○○有多年之同居關係，業經其2人於偵、審
    中自承無訛；而被告甲○、乙○○父子與擔任四湖鄉農會理
    事之吳珠住所皆設於「雲林縣四湖鄉○○村○○路57號」（
    參見88年度偵字第5536號卷第62頁「四湖鄉農會選任職員」
    名冊），基上亦可推知被告己○○、戊○○、甲○、乙○○
    4人關係匪淺，合先敘明。
  (二)被告己○○於87年7月初曾指示民政課課長吳水河，轉知課
    員李芳玉向上級機關雲林縣政府請求准予進行三條崙海水浴
    場海堤閘門淤砂疏浚工程，經費則由鄉公所自行負擔。雲林
    縣政府觀光課於接獲來文後，依例於同年8月11日函復四湖
    鄉公所應研提疏浚計畫書後，再行呈報。李芳玉於同年8月
    12日接獲函文後，隨即在公文上簽擬「按規定辦理」，並準
    備研提疏浚計畫書時，但鄉長即被告己○○於同月14日在簽
    擬函稿上批示「再申覆」，並指示吳水河轉告李芳玉再向縣
    府申覆，要求免提疏浚計畫書。李芳玉乃依指示函報縣府：
    「三條崙海水浴場海堤閘門係面臨外海，閘門內外飄砂淤積
    範圍廣闊，無法實際丈量疏浚面積，故規劃疏浚計畫書於事
    實上恐有困難為由，要求免提計畫書，並請求縣政府同意由
    鄉公所視實際淤積情況，隨時派員清除飄砂」等語。雲林縣
    政府觀光課於接獲上開函文後，承辦人員即觀光課技佐陳淑
    華於是逐級呈報課長、建設局長、主任祕書以至縣長，經相
    關人員研商後，為免發生盜採海砂弊端，原則上雖同意四湖
    鄉公所疏浚之請求，惟另加「(1)挖掘深度不得低於水閘門出
    口；(2)期間2星期（註：開工完工日期請報本府備查）；(3)
    所抽海砂不得外運出售」等條件，並於同年10月1日以87年
    府建觀字第8703700314號函復四湖鄉公所等情，除經證人李
    芳玉於88年11月17日偵訊時證述明確（見88年度偵字第5867
    號卷第64至66頁調查筆錄），且經證人陳淑華、雲林縣政府
    建設局長廖錦城、建設局觀光課長張源樟，及建設局水利課
    長陳福改分別於檢察官偵訊時證述無訛（均參見88年度偵字
    第5600號卷內88年11月16日訊問筆錄），並有雲林縣四湖鄉
    公所87年7月20日四鄉民字第10035號、87年8月17日四鄉民
    字第11311號函，及雲林縣政府87年10月1日87府建觀字第87
    03700314號函影本各1件在卷可憑。而上開雲林縣政府復函
    經送被告己○○批閱後，己○○曾對函文內所附之上開條件
    甚表不滿，並於大聲責罵後指示李芳玉暫緩辦理該項工程，
    以迄李芳玉於88年6月30日離開四湖鄉公所為止，鄉長即被
    告己○○均未曾再指示辦理，四湖鄉公所就該項工程均未動
    工等情，亦經證人李芳玉供述綦詳（參見前揭調查筆錄）。
    倘被告己○○果然僅係單純為疏浚淤積三條崙海水浴場閘門
    之海砂，則上開縣政府87年10月1日87府建觀字第870370031
    4號復函所列「所抽海砂不得外運出售」等條件，應無礙於
    其施政作為，被告己○○要無表示不滿之理。何況被告己○○既辯稱其並未掌握該海水浴場之經營權，則有關該海水浴
    場營運之成敗，自應由受託管理之彩藝育樂有限公司承擔，
    與被告己○○亦無關係，乃其竟於鄉公所內大發雷霆，此無
    非上開縣政府復函所示限制條件阻斷其對外販售海砂之企圖
    ，其覬覦販售海砂所得之利益，不言可喻。
  (三)有關雨琛公司得以向四湖鄉公所承攬本件三條崙海水浴場抽
    砂工程，乃係透過綽號「益師」之蔡清樹居間介紹予鄉長己○○認識而來，業據被告丙○○於88年10月27日偵訊時供述
    明確（見88年度偵字第5536號卷內調查筆錄），核與證人蔡
    清樹於88年11月19日偵訊時供述情節相符（見88年度偵字第
    5867號卷內調查筆錄）。且據蔡清樹於前開訊問時供稱：曾
    經於88年8月中旬某日下午2、3時許，及同年月28日下午，2
    度與被告丙○○在三條崙海水浴場與被告己○○碰面，於28
    日當天渠等並曾於海水浴場旁「漁業展示館」內用餐等語屬
    實，足見被告己○○對於本件海水浴場之抽砂工程，自始即
    已知情。又據被告丙○○於88年10月31日偵訊時供稱：雨琛
    公司因完成台塑六輕工程，急於承攬新工程，88年8月16日
    上午我打電話至四湖鄉公所找鄉長己○○，要洽談承攬三條
    崙抽砂事宜，接電話的鄉公所人員表示，鄉長前往農會總幹
    事住所，不在鄉公所，並留給我0000000電話，我打
    電話去，是總幹事戊○○本人接的，我表示承攬工程之意，
    黃表示其與己○○是夫妻關係，希望我親自到海水浴場面談
    ，當日（16日）下午我到現場，有戊○○、乙○○及1不知
    名男子會同，我認為戊○○是己○○的太太，應有得到己○○的授權，我以為乙○○等2人是公所人員，才會與他們洽
    談。戊○○表示漁船航道疏浚工程尚未經縣政府核准通過，
    要我先負責海水浴場閘門飄砂淤積疏浚工作，我表示抽砂1
    立方公尺成本約35元，戊○○要求我先準備相關機具與抽砂
    船，等合約下來就可以馬上抽砂。我因認為三條崙漁船航道
    疏浚工程較大，利潤較可觀，所以積極配合海水浴場閘門飄
    砂淤積疏浚工程。我於同年8月下旬，在三條崙海水浴場組
    裝抽砂船機身時，曾多次遇到鄉長及戊○○前往視察，我向
    他們表示要與四湖鄉公所訂約，戊○○表示我與乙○○簽約
    即可，後續亦與吳接洽即可，並表示船機具裝好後即可抽砂
    ，我於8月底9月初開始抽砂，並要與乙○○簽約，但吳認為
    合約內容規定甲方未將海砂運走，仍須支付乙方（即雨琛公
    司）百分之七十之抽砂費，對甲方不利，而拒絕簽約。但我
    於9、10月間在海水浴場抽砂，由公所指定之乙○○負責販
    售，其實際合作情形與該工程合約書稿相近。我起先與戊○○洽談時，不知他是農會總幹事，以為他是公所人員得到鄉
    長授權。我依合約及戊○○指示，抽砂後將之堆置在蓄水池
    內，所以販售海砂與我無關等語。（以上見88年度偵字第55
    36號卷第65至69頁調查筆錄）等情；並供稱：事前約定每1
    立方公尺要抽35元之合約，是和戊○○在9月初談妥，黃叫
    我在9月10日直接找乙○○談。與戊○○談妥每1立方公尺抽
    35元時，己○○不在場，己○○常和黃在海水浴場散步，他
    應該知道這件事等語明確。（以上見88年度偵字第5536號卷
    第85至87頁調查筆錄）。以之對照由被告丙○○所草擬之「
    工程契約書」內容，及其所製作月報表記載有：8月28日三
    條崙動員接管、8月30日八英吋開工抽砂，另於桌曆上記載
    ：8月16日己○○（三條崙、意師）；8月22日至8月28日即
    35週上記載：八"三條崙開抽（8/29）30+5=35；（總幹事）
    、三條崙公文、合約；甲○（四湖）0000000000
    、00－0000000、四湖總幹事00－000000
    0等字樣（參見卷附工程契約書、月報表、桌曆影本），均
    相符合，足見被告丙○○上開供述確屬實情。據此堪信被告
    己○○、戊○○及乙○○3人自始即有共謀利用疏浚三條崙
    海水浴場海堤閘門淤砂工程之機會，為盜採海砂之行為，且
    被告甲○亦曾參與洽商相關事宜，而被告丙○○對於己○○
    等人意圖假借疏浚三條崙海水浴場閘門淤砂為由，遂行販賣
    海砂之實，亦有明確之認識。
  (四)被告己○○等人自88年8月29日開始盜採海砂以後，因對附
    近海域養殖業者造成損害，且抽砂導進泳池內，造成泳池被
    填塞，地貌嚴重改變，甚且造成緊鄰海水浴場之三條崙海港
    （漁船公園）北海堤東段似有砂石淘空，已有裂崩塌痕現象
    發生，另每日高達數百台車次之砂石車往返於浴場週邊環境
    ，干擾附近民眾生活，曾經匿名或署名「沿海自救會」、「
    一群沿海居民」等民眾檢舉其不法行徑信函不斷之情，有台
    灣雲林地方法院檢察署88年度他字第617、714、742、748號
    等卷內之檢舉函，及雲林縣政府88年11月15日88府建水字第
    8800100114號函影本1件在卷（附於88年度他字第714號卷內
    ）可憑。嗣台灣雲林地方法院檢察署檢察官根據上開署名「
    沿海自救會」者之檢舉，於同年9月23日指揮雲林縣警察局
    派員會同台西分局警員，及雲林縣政府建設局水利課河川駐
    衛隊隊員張嘉瑞前往現場查緝時，雖查明海水浴場內有堆置
    海砂，且現場有1部抽砂船正抽砂中，惟經四湖鄉公所承辦
    技士丁○○會同到場證明係為海水浴場整建，雇工進行疏浚
    等，並無盜採海砂情形，因認無違法行為等情，有雲林縣政
    府建設局水利課河川巡防取締違規現場勘查紀錄1件及現場
    照片6張在卷可參（附於88年度他字第617號卷內）。而被告
    己○○及戊○○接獲海水浴場工程人員電話通知後，曾經隨
    即趕赴海水浴場，被告己○○除當場向查緝人員表示不滿外
    ，並稱：此為四湖鄉公所以自己經費來整治鄉有之公共造產
    ，尚需受到有關單位之阻撓等語，亦迭經證人張嘉瑞、張宗
    原於偵、審中供述明確。且9月23日由警方去取締，在下午4
    點總幹事戊○○一直打電話催丁○○去現場，丁○○心裡很
    不願意去，怕被牽連，丁○○到現場後，向水利課張嘉瑞陳
    述現場是由鄉公所僱工疏浚的，是戊○○在浴場販賣部事前
    指示丁○○，要他至現場說是鄉公所要疏浚的之情，亦經被
    告丁○○於偵查中供述明確（見88年度偵字5867號卷第124
    頁），其所述核與證人張嘉瑞、張宗原之證述悉相符合。足
    見被告己○○、戊○○均明知三條崙海水浴場海岸外抽取海
    砂之工程事涉不法，否則何庸刻意設詞遮掩？以之對照前揭
    被告丙○○所述各情，益見被告戊○○與己○○間確有共同
    利用疏浚三條崙海水浴場海堤閘門淤砂工程之機會以盜採海
    砂之犯意聯絡及行為分擔。
  (五)按抽取海水浴場閘門淤積之海砂，與將所抽取之海砂外運販
    售本係二事，單純抽取海水浴場閘門淤積之海砂，於行政程
    序上縱有瑕疵，亦不至有何刑事不法可言，惟倘有圖得不法
    利益之犯意，而將所抽取之海砂外運販售，即不免觸犯刑責
    ，身為鄉長之被告己○○對此自應知之甚詳。而被告己○○
    雖曾於88年8月20日當面指示擔任建設課技士之被告丁○○
    簽辦僱工疏浚海水浴場閘門淤砂之公文（其重要內容乃所需
    經費每日約5千元，期限6天，計需3萬元，由公共造產科目
    內支付），呈請鄉長己○○批示，惟嗣後於9月13日丁○○
    跟港澳公司負責人至現場，發現池內有抽砂在進行，丁○○
    即心裏有疑問等情，經被告丁○○於檢察官偵查中供述明確
    （見88年度偵字5867號卷第124頁），並有該公文影本1件在
    卷可稽。依照上開公文，該抽砂工程既僅不過係需費3萬元
    之小工程，衡諸常情，實毋庸勞駕身為鄉長之被告己○○過
    度費心，惟於88年9月23日雲林縣警察局警員及雲林縣政府
    建設局水利課河川駐衛隊隊員等人前往海水浴場查緝時，被
    告己○○、戊○○2人竟不辭辛勞，隨即趕赴海水浴場瞭解
    ，且被告己○○並當場向查緝人員表示不滿，有如前述，若
    非其等唯恐遭查獲不法事證，當不必如此關心。且依被告丙○○於偵訊時供稱：實際上雨琛公司於88年8月底、9月初即
    開始抽砂，迄同年10月24日止，期間長達2個月等語（見88
    年度偵字第5536號卷第4至9頁調查筆錄）。是可推知被告己○○、戊○○等人對於抽取本件海水浴場海堤閘門淤砂之工
    程，是否確實經過合法之行政程序辦理，其實並不在意，其
    等於行政業務上辦理疏浚淤砂之相關公文，不過係為掩護被
    告等人非法販賣海砂之手段而已。
  (六)被告丙○○早於88年8月底即已開始在海水浴場開工抽取海
    砂，有如前述，嗣被告己○○復經由被告戊○○指示丙○○
    自行準備3家公司參加疏浚工程之比價，被告己○○並指示
    被告丁○○配合辦理招標發包。被告丁○○迫於無奈而於行
    政業務上予以配合，除先將被告丙○○所提供之「雨琛公司
    」、「竣達營造工程有公司」（負責人為雨琛公司之股東馮
    炫銘）及「宇仁有限公司」等3家公司名單列入「四湖鄉公
    所公共工程無不良記錄營造廠商建議名冊」內，再由被告己○○佯予同意列入後再指定此3家公司參與公開比價。而被
    告丙○○於取得3份參與公開比價標函後，為配合由雨琛公
    司得標之結果，除將雨琛公司之標價填載低於底價外，其餘
    2家公司標價均高於底價19萬元，88年9月28日四湖鄉公所開
    標結果，果由雨琛公司以唯一低於底價18萬元得標，被告丁○○明知此項工程之比價、開標乃虛偽不實，竟仍予登載於
    其業務上所掌之開標紀錄之公文書上，並於同年10月2日與
    被告丙○○簽訂虛偽不實之「三條崙海水浴場海堤閘門疏浚
    飄砂淤積工程」契約書（其主要內容為本工程總價18萬元；
    工期14日；抽砂數量6400立方公尺；所疏浚之廢土由乙方即
    雨琛公司自行處理），簽報被告己○○核備之事實，迭據被
    告丁○○、丙○○於偵查中供述明確（見88年度偵字5867卷
    第124頁），並有四湖鄉公所88年9月22日四建字第9981號簽
    （稿）、「四湖鄉公所公共工程無不良記錄營造廠商建議名
    冊」、四湖鄉公所開標紀錄、三條崙海水浴場海堤閘門疏浚
    飄砂淤積工程合約、工程開工及完工呈報書等影本在卷可稽
    。惟被告丙○○於88年8月底即已開工抽取海砂，被告己○○等人何以又大費周章辦理上開假比價、假發包，此無非因
    前於同年9月23日曾經檢察官指揮雲林縣警察局派員會同台
    西分局警員，及雲林縣政府建設局水利課河川駐衛隊隊員張
    嘉瑞等人前往海水浴場查緝盜採海砂之不法事證，雖當日應
    付得宜，而未當場東窗事發，然因工程規模龐大，終需有外
    觀上依法發包之疏浚工程契約資為掩護之故。再者，依據前
    開「三條崙海水浴場海堤閘門疏浚飄砂淤積工程」契約書所
    載，該工程之工程費僅18萬元、工期14日、抽砂數量亦僅有
    6400立方公尺，惟實際施工日數長達2個月，所抽取之海砂
    數量亦達78800立方公尺以上（詳如後述），實際施工情形
    與契約約定之內容差異懸殊，更可見該「三條崙海水浴場海
    堤閘門疏浚飄砂淤積工程」契約之簽訂，乃係被告己○○為
    掩護其等非法販賣海砂之手段，有關之「開標紀錄」均不過
    係為掩人耳目之不實文書。
  (七)88年10月18日下午2時許，四湖鄉民吳鴻展等人在三條崙派
    出所旁召開記者會，準備揭穿四湖鄉公所以疏浚為名，在三
    條崙海水浴場外海大量抽取海砂，危及防風林安全，並有盜
    採之嫌時，被告己○○、戊○○曾率眾趕到現場阻撓，且與
    鄉民吳鴻博等人發生嚴重衝突及扭打等情，有證人吳鴻博警
    訊筆錄1件可考。嗣於同年月26日下午由臺灣雲林地方法院
    檢察署檢察官指揮法務部調查局雲林縣調查站派員會同勘驗
    三條崙海水浴場，發覺該浴場2個游泳池現場堆滿海砂；游
    泳池外堤有3條抽砂管線（2個游泳池外堤各有1條抽砂管，
    另1條在2個游泳池間）管線向外延伸約有200餘公尺長；海
    水浴場北側防風林內有1部推土機、3部怪手；現場並有受僱
    於雨琛公司操作抽砂船之工人吳長裕、翁三賢、陳忠義、林
    再發等4人正開車前來工作等情，除有檢察官現場勘驗筆錄
    ，及吳長裕、翁三賢、陳忠義、林再發4人之偵訊筆錄、調
    查筆錄等附於88年度他字第735號偵查卷可考，並有經原審
    勘驗無訛（見卷附原審勘驗筆錄）之現場蒐證錄影帶1捲及
    現場照片數十張在卷可憑。據此可見被告己○○等人盜採海
    砂之行徑，已引起四湖鄉鄉民之極度不滿，欲蓋彌彰。
  (八)依據卷附現場蒐證照片所示，及經原審勘驗卷附雲林縣調查
    站所攝製88年10月22日至同年月24日有關前開海水浴場內抽
    取海砂暨載運海砂情形之蒐證錄影帶結果（參見原審勘驗筆
    錄），明顯可見有數量龐大之砂石車進出三條崙海水浴場載
    運海砂之情形，其中計有坤成貨運公司不明車號之大貨車，
    及不詳貨運公司之車號８Ｊ－７４２、ＩＮ－９７３、ＵＶ
    －９３５、Ｇ９－３０８、ＹＥ－８７３、ＹＥ－４７３、
    ＧＪ－１３２、Ｇ９－３０３、ＷＥ－８７９、ＩＵ－８７
    ７、ＧＴ－１３２、８Ｊ－７１１、ＧＱ－３０８、ＩＳ－
    ８７１、Ｒ９－３２９號大貨車與數輛無牌照之大貨車多次
    進出海水浴場載運海砂。又依雲林縣調查站派員深入查證結
    果，證人趙良坤證稱：受僱於被告乙○○駕駛車號ＩＵ－９
    ２２號大貨車於海水浴場載運海砂，將南池之海砂運往北池
    （見偵字第5600號卷第69頁）；證人鄭振華證稱：伊受僱於
    被告乙○○在三條崙海水浴場操作挖土機，除曾見過工程負
    責人丙○○在現場巡視工程之進行外，並曾見過乙○○之父
    甲○偶於現場指揮並負責抽取蓄水池池水工作等語（見偵字
    第5600號卷第20頁）；證人王志強證稱：曾於88年9、10 月
    間駕駛Ｆ９－４２７號大貨車前往海水浴場購買海砂共計16
    車次，載往他處農地，每車裝運16立方公尺，代價1600 元
    ，其中3車次之代價4800元已交由王福松轉交被告甲○，且
    被告甲○係在海水浴場指揮砂石車行車路線等語（見偵字第
    5600號卷第50頁）；證人王福松證稱：曾於88年9、10月間
    駕駛車號Ｒ９－８３１號大貨車前往海水浴場購買海砂約30
    車次，載往口湖鄉地勢低漥之農田填土，每車裝運約15立方
    公尺，代價1600元，曾經為王志強轉交4800元予被告甲○，
    且被告甲○係在海水浴場指揮砂石車行車路線等語（見偵字
    第5600號卷第53頁）；證人陳前地即根基營造股份有限公司
    台西施工所專案副理證稱：曾經有車號ＵＶ－９３５號砂石
    車載運海砂前往該公司工程所在地回填，自其於88年7月16
    日到職後，所使用之海砂數量約為70465立方公尺等語（見
    偵字第5600號卷第45頁），惟被告己○○等在88年8月底才
    開始在上地點共同竊取砂石，則在此之前，己○○等人應無
    從供應根基公司所需之海砂，而陳前地於本院前審到庭證稱
    他所用砂石係向竹竹公司購買，未向其他公司購買，故證人
    陳前地前開海砂數量約為70465立方公尺證詞，尚難遽認為
    係向己○○等人購買，而丙○○月曆上記載賣予根基公司之
    車次數為920次，海砂數量為14720立方公尺（見偵字第5600
    號卷第19頁），應以丙○○所稱為可信。證人楊聰明即太平
    洋建設股份有限公司西濱快速公路台西交流道至下崙段新建
    工程工地主任證稱：因工程需用土方，曾與李金伏工程有限
    公司簽訂土方工程承攬契約等語（見偵字第5600號卷第55頁
    ）；證人王昆山證稱：伊為土木承包商，與李金池合夥分包
    太平洋建設股份有限公司之所承造西濱快速公路部分工程，
    曾於88年9月底至三條崙海水浴場向被告甲○洽商購買海砂
    ，作為工程回填用之土方，惟因價格未能達成合意而作罷。
    嗣於同年10月20日前後，被告乙○○主動打電話聯繫欲販售
    海砂，並由乙○○自行駕車載運16車次之海砂前往伊承包之
    工地傾倒，每車載運15立方公尺，每車含運費要價2270元，
    預定在11月初付36320元予乙○○等語（見偵字第5600號卷
    第57頁）；證人李金池證稱：與弟李金伏合夥開設李金伏工
    程有限公司，並與王昆山合夥分包太平洋建設股份有限公司
    之所承造西濱快速公路部分工程等情（見偵字第5600號卷第
    71頁）。另據證人吳輝霖證稱：伊為乙○○之學長，曾受乙○○指示在海水浴場向進出之砂石車收取購料單，工作項目
    為乙○○指定，與丙○○本不認識，但每日工資800元係由
    丙○○給付等語（見偵字第5600號卷第101頁）。以及證人
    張坤能即雨琛公司之董事長，被告丙○○之胞弟於88年11月
    12日在雲林縣調查站應訊時證稱：雨琛公司係透過「意師」
    而得以承包本件抽砂工程，曾經在海水浴場碰到己○○、戊○○在現場觀看工程進行；於抽砂工程開始進行時，鄉長己○○就介紹甲○給我們認識，並且表示甲○係代表四湖鄉公
    所在現場監督，而甲○確實也是每天在三條崙海水浴場工地
    現場巡視等語（見偵字第5600號卷第97頁）。則依證人鄭振
    華、王志強、王福松、張坤能上開證詞，參酌丙○○於原審
    審理時供述：海砂的款項係甲○、乙○○陸續拿給我的乙節
    （見原審卷一第265頁），顯見被告甲○涉入之深，足證被
    告甲○確有參予海砂販售之行為無疑。又參照卷附查扣自被
    告乙○○之海砂購料單1本，及「根基營造台西工務所土方
    紀錄表」影本4張，亦可知本件海水浴場所抽取之海砂確係
    由被告乙○○負責販售，其於偵審中就此部分之自白，固堪
    信為實在。而被告甲○確有參予海砂販售之行為無疑，業如
    前述，至於證人鄭振華嗣後改稱：甲○去過1、2次，看看就
    走了，甲○沒有指揮云云；證人王志強嗣後改稱：不知王福
    松將錢交給何人云云。核與證人王福松前揭於偵查中證述：
    有為王志強轉交4800元予甲○（偵字第5600號卷第54頁背面
    ）、及於原審審理中證稱：三崙海水浴場的款項係由「阿上
    」及他兒子來結帳，甲○有在場外指揮車輛出入，我看過1
    次等情節（見原審卷二第10頁）、證人張坤能前開證述均不
    相符。足認證人鄭振華、王志強嗣後翻異之說詞，顯不足採
    信，尚不能採為有利於被告甲○之認定。從而，被告甲○辯
    稱僅係基於與被告乙○○間之父子情誼，偶而幫忙乙○○，
    對於現場販賣海砂之事實並不知情云云，顯係圖卸之詞，不
    足採信。
  (九)據被告乙○○於偵查中供稱：所抽取之海砂係販售予一般農
    民、太平洋建設公司、根基營造股份有限公司及四湖鄉農會
    ，以每1立方公尺35元之價格向丙○○購買，並以每1立方公
    尺100元之價格賣出，自88年9月9日開始迄案發時止計賣出
    4千多台車次，約6、7萬立方公尺等語（見偵字第5600號卷
    第67頁）。而依照卷附查扣自被告丙○○之88年9月及10月
    之月曆上載有「民」、「農」、「基」、「太」等字樣，各
    該字樣後並記載有阿拉伯數字。據被告丙○○於88年10月31
    日偵訊時供稱：上開記載乃係根據吳輝霖所收取之購料單第
    一聯，統計載運砂石車之車次數量，作為向乙○○請領海砂
    抽取費用之依據，該月曆有關「民」、「農」、「基」、「
    太」，係指「一般民眾」、「四湖鄉農會」、「根基營造」
    、「太平洋建設」，各該字後之數字即是當日出料之車輛數
    目，10月24日、25日，因吳輝霖未向我報告，所以尚未登記
    ，88年9月9日至10月23日間，計出料給一般民眾2815車次、
    四湖鄉農會208車次、根基營造920車次、太平洋建設982車
    次，合計4925車次等語。對照前揭證人王志強、王福松、陳
    前地、楊聰明、王昆山等人之證述，及被告乙○○之供述，
    堪信被告丙○○上開供述確屬實情。而被告戊○○於原審審
    理時亦自承四湖鄉農會確曾使用抽取自海水浴場之海砂，顯
    見其對於海水浴場抽取海砂之工程，及販賣海砂之事實，應
    知之甚詳，乃其竟辯稱全不知情云云，無非畏罪卸責之詞，
    無可採信。又據證人陳前地所述，根基營造股份有限公司台
    西施工所，曾經使用之海砂數量約為70465立方公尺，而被
    告丙○○記載有據者僅920車次，倘以每1車次載運16立方公
    尺計算，僅有14720立方公尺，其間差額達55000餘立方公尺
    ，其因何在？陳前地於本院前審到庭證稱他所用砂石係向竹
    竹公司購買，未向其他公司購買，前後所供岐異，均非可採
    ，故證人陳前地前開海砂數量約為70465立方公尺證詞，尚
    難遽認為係向己○○等人購買，應以丙○○月曆上記載賣予
    根基公司之車次數為920次，海砂數量為14720立方公尺為可
    信。據上所述，姑不論本件案發後仍堆積於而海水浴場岸邊
    泳池內未及運出販售之海砂，僅前揭經查獲販售有據部分，
    計4925車次立方公尺，以每1車次可載運16立方公尺計算，
    被告乙○○等人實際外運出售之海砂數量總計達78800立方
    公尺；再以每1立方公尺販售價格100元計算，計可得788萬
    元。至於被告己○○、戊○○及甲○父子間究竟如何分配上
    開不法利益，雖查無確切之證據可資證明，惟金錢往來本非
    必經過金融機構，且現金之授受較具隱密性，不易為外界察
    覺，自不得以未有明確之證據證明被告己○○、戊○○曾經
    收取販賣海砂所得之金錢，率認其2人未參與本件犯行，其
    等執此而為抗辯，要無可取。
  (十)被告丙○○於本件偵、審中自承：其至本件案發時止業已獲
    被告乙○○給付工程費200萬元，核與被告乙○○之供述相
    符，堪信屬實。依照卷附「三條崙海水浴場海堤閘門疏浚飄
    砂淤積工程」契約書投標須知附記「所疏浚之廢土由乙方（
    即雨琛公司）自行處理」，被告丙○○依約非不得自行處理
    販賣海砂取得全部之利益，何以竟任由素昧平生之被告乙○○等人平白分得利益；又被告丙○○果應依約自行處理所抽
    取之全部淤砂，則於本件案發後，尚堆積於三條崙海水浴場
    之海砂，自仍應由被告丙○○處理清運，乃被告己○○於本
    案法院審理中竟以四湖鄉公所之名義呈請雲林縣政府函請原
    審准予將該海水浴場內堆積之海砂清除（參照卷附雲林縣四
    湖鄉公所89年2月22日四鄉民字第00315號函、雲林縣政府89
    年3月1日89府建觀字第8900016417號函），是可知被告丙○○對於所抽取之海砂，實際並無處分權，上開契約書有關「
    所疏浚之廢土由乙方自行處理」之記載，無非係被告己○○
    為掩人耳目之手段，被告乙○○所稱其係向被告丙○○購買
    海砂云云，顯係為迴護被告己○○等人不法行徑之詞，不足
    採信。
  (十一)被告丙○○自始即已知悉被告己○○、戊○○、甲○及乙○○有意假借疏浚三條崙海水浴場閘門淤砂為由，遂行販賣海
    砂之實，有如前述，且依「三條崙海水浴場海堤閘門疏浚飄
    砂淤積工程」契約書所載，該工程之工程費僅18萬元、工期
    14日、抽砂數量亦僅有6400立方公尺，惟實際施工日數長達
    2個月，所抽取之海砂數量亦達98050（78800十19250）立方
    公尺以上，其實際從事之抽砂工程與約定之內容明顯不符，
    況被告丙○○自承從未向四湖鄉公所具領款項乙情屬實，若
    非其貪圖抽砂工程之利潤，而從事分擔抽取海砂之行為，被
    告己○○等人當無從取得海砂以供販賣；況乎其間歷經檢調
    單位之查緝後，竟不知收斂，仍執迷不悟，繼續違法抽取海
    砂，足見被告丙○○確係甘於受人利用，而共同從事盜採海
    砂。縱其對於所抽取之海砂無處分之權，然其所為抽取海砂
    之行為，既屬盜採海砂販賣行為之一部，自不得據此解免其
    應負之罪責，故被告丙○○執此而為之抗辯，要無可取。
  (十二)據證人張坤能88年11月12日在雲林縣調查站應訊時證稱：88
    年10月27日丙○○遭羈押後，四湖鄉農會總幹事戊○○、怪
    手司機阿華（即鄭振華）及2位男子於10月28日下午1時30分
    許到雨琛公司，一方面瞭解丙○○遭訊問之內容，另一方面
    安撫我們會負責處理，不會讓丙○○吃上官司。同日晚間9
    時許鄉長己○○、總幹事戊○○通知我們到四湖鄉○○村○○路31巷32號鄉長住所商議事情，我到達鄉長住所後，除鄉
    長己○○、總幹事戊○○在場外，尚有甲○、乙○○、「阿
    華」、「阿霖」（即吳輝霖）及律師簡承佑等人也在場，戊○○表示渠等準備負擔丙○○律師費用，並準備聘請簡承佑
    律師，乃要求我在委任狀上簽名。我因不瞭解他們聘請簡承
    佑律師之真正用意，乃在委任狀上簽名。事後簡律師於10月
    29日上午赴台灣雲林看守所辦理丙○○會面，簡律師有意引
    導丙○○供述係單純盜採海砂，與四湖鄉公所無關，我認為
    鄉長己○○可能為了卸責，而將全部罪責推給丙○○承擔，
    因此我另外聘請黃俊仁律師為丙○○辯護等語明確。以之對
    照本案歷次偵、審中，被告己○○、戊○○、甲○、乙○○
    等人之供述，其等不約而同，確有將全部責任推卸予被告丙○○承擔之傾向，可見證人張坤能上開供述應非純屬臆測。
    再者，被告己○○自87年3月1日起即擔任四湖鄉鄉長職務，
    此前係由其胞兄蘇金煌擔任鄉長，是其在四湖鄉乃至於雲林
    縣境內自有相當程度之影響力，不待贅言。而被告丁○○於
    四湖鄉公所建設課擔任技士迄今，為被告己○○之下屬；被
    告丙○○乃高雄人士，與雲林縣毫無地緣關係，對於擔任鄉
    長之被告己○○自有所忌憚，是揆諸被告丁○○、丙○○2
    人於本件案發後偵訊之初，對於被告己○○、戊○○等人涉
    案情節均避諱不語，乃至嗣於原審審理時，對於有關被告己○○、戊○○等人涉案之供述，復一反前此之供述，對於被
    告己○○、戊○○所為多所隱瞞迴護，要無非係忌憚被告己○○之故，是被告丁○○、丙○○嗣於原審審理時所述，與
    2人前揭偵查中之供述不符者，應不足採信。被告己○○等
    人據此指摘被告丁○○、丙○○前揭偵查中之供述不實，均
    無足取。
  (十三)本件三條崙海水浴場乃屬四湖鄉之公共造產，【該海水浴場
    之範圍除陸上部分外，並包括沿海岸線東西向縱深200公尺
    ，南北寬度400公尺之海域】，有國有財產局台灣中區辦事
    處雲林分處91年5月28日台財產中雲三字第0910003226號函
    附上訴卷二第85頁可憑。而本件「三條崙海水浴場海堤閘門
    疏浚飄砂淤積工程」約定之抽砂範圍乃在該海水浴場蓄水池
    閘門外東西長度80公尺，南北寬度160公尺之海域內（參照
    卷附設計圖），依據卷附現場照片及檢察官勘驗筆錄所載暨
    證人陳昭旭於原審中所證「曾與丁○○…到現場勘查…有看
    到抽砂管筏，在我設計的範圍內」之證詞（原審卷一第220
    頁），可知實際之抽砂範圍應與該設計圖所示範圍相當。是
    被告己○○等人外運販售之海砂顯係抽取自四湖鄉所有三條
    崙海水浴場公共造產範圍內之海域，自屬四湖鄉公所管轄之
    國有財產無疑。再者，被告己○○既自承係因四湖鄉民之反
    應，認有必要疏浚該鄉三條崙海水浴場之閘門淤砂，故而發
    包疏浚云云，亦可見被告己○○命丁○○寫簽呈請求疏浚之
    地點在三條崙海水浴場之閘門內，屬於己○○職務管理範圍
    內，故己○○等人假借在轄區內疏浚之名義，而抽取四湖鄉
    公所管轄之國有砂石外賣，應係假藉行使公權力而竊取「公
    有財物」之海砂，被告己○○等人辯稱本件海砂係抽取自四
    湖鄉公所公共造產以外之地點，非被告己○○權限內所管領
    之公有財產云云，亦無可採。
  (十四)被告丁○○於偵查中自白稱：「8月20日鄉長指示我簽1張僱
    工疏浚之簽呈, 當時我還不清楚狀況, 9月13日我跟港澳公
    司負責人至現場池內有抽砂在進來池子內，心裡有疑問，但
    我不敢問鄉長，9月23日由警方去取締，在下午4點總幹事戊○○一直打電話催我去現場，當時我心裡很不願意，去怕牽
    連到我，害了我，又我到現場會向水利課張嘉瑞陳述現場是
    由鄉公所僱工疏浚這件事，是戊○○在浴場販賣部事前指示
    我至現場要說是鄉公所要疏浚的，當時我就感覺到鄉長及總
    幹事在利用我，且之前寫簽呈，是有計劃性的抽砂行為，9
    月28日工程發包是我的錯誤，因為鄉長他們之前已經在抽砂
    了，事後發包是配合他們的不法勾當，當時我沒有拒絕去做
    ，是我最大的錯誤。」等語（見88年度偵字5867號卷第124
    頁）。參酌丙○○於調查時供陳：丁○○要求我提供3家廠
    商參加比價，…丁○○口頭同意，只要將抽取砂石堆放於南
    側蓄水池即可等情（見偵字第5536卷第5頁背面、第7頁），
    足見被告丁○○明知被告己○○等盜採海砂，仍遵被告己○○交代，辦理工程招標、簽約事宜，作被告己○○等盜採海
    砂之幌子，被告丁○○雖未參與己○○等盜採海砂行為，但
    其製作工程招標、簽約公文時，與己○○等人有共同盜採海
    砂之犯意聯絡，應可認定。
三、綜上所述，被告等人上開所辯顯係卸責之詞，均不足採，本
    件事證已臻明確，彼等犯行，均堪以認定。
四、被告等人行為後，刑法及刑法施行法業於94年2月2日經總統
    以華總一義字第094-00014901號令修正公布，並於95年7月1
    日施行（下稱新刑法，修正前刑法下稱舊刑法），參酌最高
    法院95年刑事庭第8次會議決議，新刑法第2條第1項規定，
    係規範行為後法律變更所生新舊法律比較適用準據法，於新
    刑法施行後，應適用新刑法第2條第1項規定，為從舊從輕比
    較。另比較時應就罪刑有關之共犯、未遂犯、想像競合犯、
    牽連犯、連續犯、結合犯，以及累犯加重、自首減輕暨其他
    法定加減原因（如身分加減）與加減比例等一切情形，本於
    統一性及整體性原則，綜其全部罪刑結果，而為比較。經查
    ，被告等人行為後：
  (一)修正後刑法第28條共犯之規定為：「二人以上共同實行犯罪
    之行為者，皆為正犯」，修正前刑法第28條共犯之規定則為
    ：「二人以上共同實施犯罪之行為者，皆為正犯。」，揆諸
    本條之修正理由係為釐清陰謀共同正犯、預備共同正犯、共
    謀共同正犯是否合乎本條規定之正犯要件。而本被告等人間
    ，其犯行非屬陰謀、預備共同正犯。則比較新舊法之結果，
    適用修正施行後之規定並非較有利於正犯。
  (二)修正後刑法刪除第55條關於牽連犯之規定。本件被告等所犯
    竊取公有財物、登載不實文書2罪具有牽連犯之關係，依修
    正前即行為時之規定，應從一重之罪處斷；依修正後之刑法
    既已刪除牽連犯之規定，則所犯上述各罪應依數罪併罰之規
    定分論併罰。比較新舊法之規定，修正後之規定並非較有利
    於被告。
  (三)修正施行前之刑法第37條第2項規定：「宣告六月以上有期
    徒刑，依犯罪之性質認為有褫奪公權之必要者，宣告褫奪公
    權一年以上十年以下」。新法則修正為「宣告一年以上有期
    徒刑，依犯罪之性質認為有褫奪公權之必要者，宣告一年以
    上十年以下褫奪公權」，其間固有行為後法律變更之情形，
    惟此應屬從刑之科刑規範事項，因從刑附屬於主刑，除法律
    有特別規定者外，依主刑所適用之法律，不需再為新舊法之
    比較（最高法院95年度第8次刑事庭會議決議意旨參照），
    故此部分自應適用上開修正前規定。
  (四)本件涉及法律變更部分，綜合上述比較新舊法之規定，以舊
    刑法有利於被告，依新刑法第2條第1項後段規定，自應適用
    較有利之修正前刑法相關規定。
  (五)刑法第59條原規定：「犯罪情狀可憫恕者，得酌量減輕其刑
    」，修正為：「犯罪情狀顯可憫恕，認科以最低之刑仍嫌過
    重者，得酌量減輕其刑」，依最高法院95年第8次刑事庭決
    議，認酌減審認標準見解法律之明文化，非屬法律變更，故
    不生新舊法比較適用之問題，應逕適用修正後規定，併予敘
    明。
五、被告己○○身為四湖鄉鄉長，綜理該鄉鄉政，被告丁○○則
    為四湖鄉公所建設課技士，負責辦理公共工程之發包、驗收
    等業務，均為依據法令從事公務之人員，竟意圖不法之所有
    ，假借職務上辦理疏浚淤砂之機會，共同竊取海砂販賣牟利
    ，核2人所為，均係犯貪污治罪條例第4條第1項第1款之竊取
    公有財物罪。被告戊○○、甲○、乙○○及丙○○雖無公務
    員身分，惟渠等與被告己○○、丁○○共犯上開之罪，依同
    條例第3條規定，亦應依該罪處斷。有關本件「三條崙海水
    浴場海堤閘門疏浚飄砂淤積工程」契約書、「開標紀錄」等
    ，均係擔任雲林縣四湖鄉公所建設課技士之被告丁○○於職
    務上所掌管之公文書，其明知並無實際之比價、開標及工程
    之發包、開工、完工等事項，竟仍與戊○○、丙○○等共謀
    予登載於其職務上所掌管之上開公文書內，自係觸犯刑法第
    213條之公務員登載不實罪。被告己○○身為被告丁○○之
    上級主管，對於被告丁○○之行為具有支配力，與被告丁○○對於該等不實文書均具有職務上掌管之特定關係，故其指
    示被告丁○○對上開公文書為不實之登載，亦係觸犯同條之
    罪。至於被告戊○○指示被告丙○○自行準備3家公司參加
    疏浚工程之假比價及假發包，進而拜託被告丁○○登載上開
    不實之文書，因被告丁○○就所登載之事項是否屬實，僅係
    事實認定之問題，並無價值判斷之審查餘地，被告戊○○、
    丙○○自不得以被告丁○○對於所登載事項有所謂「實質之
    審查權」而解免罪責，被告己○○、戊○○、丁○○、丙○○就所犯刑法第213條之罪間，各有犯意聯絡及行為分擔，
    各應依刑法第28條之規定論以共同正犯。被告己○○、丁○○、戊○○、甲○、乙○○、丙○○於近2個月之期間內，
    接續不斷盜採海砂販賣之行為，以及被告己○○、丁○○、
    戊○○、丙○○先後登載各項不實文書之行為，各係基於1
    個竊取公有財物或登載不實文書之犯罪故意下，接續實施之
    數個舉動，而侵害同1之法益，各應僅論以1個竊取公有財物
    罪或登載不實文書罪。被告己○○、丁○○、戊○○、丙○○各所犯上開2罪間，均有方法與目的之牽連關係，均應從
    較重之貪污治罪條例第4條第1項第1款之竊取公有財物罪處
    斷。被告丙○○於本件偵查中已經自白其犯罪事實，有如前
    述，嗣於本件審理中雖辯稱其僅係單純從事抽取淤砂之工作
    ，所得均係合法之工程費，並不構成犯罪云云，此核屬訴訟
    防禦權之正當行使，尚無礙於其「已經自白」之程序上事實
    之認定；又被告丙○○雖未自動繳交全部所得財物，然其是
    否確實構成犯罪原有待審判認定，且其既認為所得僅係合法
    之工程費，並非犯罪所得，是其主觀上並不認為有犯罪所得
    應予繳交，故而未自動繳交全部所得財物，核與貪污治罪條
    例第8條第2項鼓勵自白之立法意旨尚無違背，仍應依該項規
    定減輕其刑。被告丁○○於偵查中自白，依貪污治罪條例第
    8條第2項減輕其刑；又被告丁○○為鄉公所職員，為工作不
    得不屈從長官指示，其犯罪情節尚輕，論以最低度刑，猶嫌
    過重；被告丙○○身為抽砂商人，本無不法意圖，其所以同
    流合污，甘受被告己○○等人利用，而與渠等共同盜採海砂
    ，無非係因抽砂船業已架設完成，並開始抽砂，所費不貲，
    為免血本無歸之故，其犯罪情狀非無可憫恕之處，惟其2人
    所犯本件貪污治罪條例第4條第1項第1款之竊取公有財物罪
    ，法定最低本刑為10年以上有期徒刑，縱依同法第8條第2項
    規定減輕其刑後，仍嫌過重，爰均依刑法第59條之規定遞予
    減輕其刑。
六、原審予以論罪科刑，固非無見，惟查：(一)己○○等人盜採數
    量，應為78800立方公尺, 獲利788萬元，原判決將證人陳前
    地所稱在己○○等人盜採前購買砂石之數量算入本件盜採數
    量，尚有未洽。(二)本件雨琛公司「工程開工呈報書」、「工
    程完工呈報書」係以張坤能名義呈報，非被告丁○○依職務
    制作之文書，非屬丁○○登載不實之犯行內，原判決認此部
    分係屬丁○○登載不實之犯行內，亦有未洽。(三)戊○○、丙○○就招標、工程契約，與丁○○有公務員登載不實之犯意
    聯絡，行為分擔，均屬共同正犯，原判決未予認定，亦有未
    洽。(四)丁○○係犯共同竊取公有財物罪，原判決認犯罪不能
    證明，亦有未洽，(五)戊○○、甲○、乙○○及丙○○無公務
    員身分，惟其等與被告己○○共犯上開之罪，應以與公務員
    共犯貪污治罪條例之罪論處, 乃原判決以公務員犯貪污條例
    之罪論處, 亦有未合。被告等上訴否認犯罪，雖無理由，惟
    原判決就此部分既有可議，自無可維持，應予撤銷改判。爰
    審酌被告己○○身為民選之地方首長，不知積極造福鄉里，
    為貪圖一己之私利，擅將鄉有公共造產視為私產，進而以合
    法掩護非法，違法濫採國有海砂，引發民怨；被告戊○○身
    為四湖鄉農會總幹事，不思善盡職務，為民謀福，反與被告
    己○○共同違法牟利，被告甲○及乙○○父子2人不思正當
    營生，為謀取不法利益，與公務員勾結，渠等與被告己○○
    、戊○○迭於本件偵審中一再矯飾犯行，毫無悔意；被告丁○○、丙○○犯案情節輕微，且惡性非重，及渠等智識程度
    ，及犯罪後之態度等一切情狀，各量處如主文所示之刑，並
    就被告己○○、戊○○、甲○、乙○○各所科罰金部分，諭
    知易服勞役之折算標準，以及就被告己○○、戊○○、甲○
    、乙○○、丙○○部分，各依貪污治罪條例第17條及刑法第
    37 條第2項之規定宣告褫奪公權，以資懲儆。又被告等人共
    犯本件竊取公有財物罪，總計獲利788萬元，依法應予追繳
    沒收，如全部或一部無法追繳時，以渠等之財產抵償之。
據上論結，應依刑事訴訟法第369條第1項前段、第364條、第299
條第1項前段、貪污治罪條例第2條前段、第3條、第4條第1項第1
款、第8條第2項、第10條第1項、第2項、第17條、刑法第11條前
段、第59條，修正前刑法第28條、第213條、第55條、第37條第2
項，判決如主文。
本案經檢察官曾銘芳到庭執行職務。
中    華    民    國    97    年    2     月    20    日
                  刑事第二庭    審判長法  官  葉居正
                                      法  官  吳勇輝
                                      法  官  郭千黛
以上正本證明與原本無異。
如不服本判決，應於收受本判決後十日內向本院提出上訴書狀。
其未敘述上訴理由者並得於提起上訴後十日內向本院補提理由書
狀（均須按他造當事人之人數附繕本）「切勿逕送上級法院」。
                                      書記官  尤乃玉
中    華    民    國    97    年    2     月    21    日
附錄:本判決論罪科刑法條全文
貪污治罪條例第4條第1項第1款
有下列行為之一者，處無期徒刑或十年以上有期徒刑，得併科新
台幣一億元以下罰金：
一、竊取或侵占公用或公有器材、財物者。
前項第一款未遂犯罰之。
中華民國修正前刑法第213條
（公文書不實登載罪）
公務員明知為不實之事項，而登載於職務上所掌之公文書，足以
生損害於公眾或他人者，處1年以上7年以下有期徒刑。


司法院資訊處製作；財團法人民間司法改革基金會備份。
